---
title: "Analisis estadistico"
author: "Elena Vicario Rubio"
date: "2025-04-01"
output:
  pdf_document: default
  html_document: default
editor_options:
  markdown:
    wrap: 72
---

```{r setup, include=FALSE}
knitr::opts_chunk$set(echo = TRUE)
```

## Análisis estadístico

En la primera parte del análisis, vamos a cargar las librerías
necesarias, los datos ya pre-procesados del SummarizedExperiment y una
exploración básica para asegurarnos que los datos han sido correctamente
cargados.

```{r}
# Cargamos las librerías

library(SummarizedExperiment)
library(ggplot2)
library(dplyr)
library(tidyr)
library(matrixStats)
library(PCAtools)

# Cargamos los datos
load("data/SummarizedExperiment_PEC1.Rda")

# Exploración de los datos
dim(se)
head(se)
head(colData(se))
head(rowData(se))
assayNames(se)
```

### Reducción de dimensional (PCA)

A continuación, preparamos las matrices de datos para su análisis. Esta
preparación consiste en una transformación logarítmica para reducir el
sesgo y hacer comparables las varianzas, como hace el articulo original
(He et al., 2019) y el escalado de datos para centrar la matriz.

```{r}
# Preparamos los datos 
## Extraemos la matriz de datos originales
assay_matriz_original <- assay(se, "counts")

## Comprobamos las distribuciones 
### Histograma de las abundancias 
hist(assay_matriz_original[, 1], main = "Histograma de Abundancias", xlab = "Abundancia")

## Hacemos una transformación logarítmica de los datos 
assay_matriz_log <- log2(assay_matriz_original + 1)

### Comprobamos la distribución
hist(assay_matriz_log[, 1], main = "Histograma de Abundancias Log2", xlab = "Log2")

## Escalamos los datos 
assay_matriz_scal <- t(scale(t(assay_matriz_log), center = TRUE, scale = TRUE))

## Creamos el factor AgeFactor
colData(se)$AgeFactor <- factor(colData(se)$Age)

## Hacemos el análisis PCA
pca_def <- pca(assay_matriz_scal, metadata = colData(se), removeVar = 0.1)
```

### Visualización Gráfica

```{r}
# Hacemos los gráficos para la visualización
## PCA Score Plots
biplot(pca_def,
       colby = 'Description',
       ellipse = TRUE,
       ellipseLevel = 0.95,
       pointSize = 3,
       lab = NULL,
       legendPosition = 'right',
       title = 'PCA Score Plot por Grupo y Tiempo')

 biplot(pca_def,
       colby = 'Study.Group',
       ellipse = TRUE,
       ellipseLevel = 0.95,
       pointSize = 3,
       lab = NULL,
       legendPosition = 'right',
       title = 'PCA Score Plot por Alimentación')

colData(se)$AgeFactor <- factor(colData(se)$Age)
biplot(pca_def,
       colby = 'AgeFactor',
       ellipse = TRUE,
       ellipseLevel = 0.95,
       pointSize = 3,
       lab = NULL,
       legendPosition = 'right',
       title = 'PCA Score Plot por Edad')

## Hacemos un loadings plot
plotloadings(pca_def,
             rangeRetain = 0.01,
             labSize = 2,
             title = 'PCA Loadings Plot')
```

Profundizamos en los metabolitos por edad y por grupo de estudio a
través de los gráficos boxplot. Vamos a usar la matriz logarítmica para
poder ver las diferencias entre el mismo nivel. Preparando los datos
para las gráficas combinando los metadatos del estudio con los datos
para poder extraer analizar la información relevante.

Convertimos los datos a formato largo para que puedan ser compatibles
con ggplot2

```{r}
# Seleccionamos los metabolitos de interés
metabolitos_graficos <- c("Lactate", "Succinate", "Butyrate", "Isovalerate", "Isobutyrate")

# Preparamos los datos los gráficos
data_graficos <- as.data.frame(colData(se)[, c("Study.Group", "Age")]) %>%
  cbind(t(assay_matriz_log[metabolitos_graficos, , drop = FALSE]))

# Convertimos a formato largo
data_graficos_long <- data_graficos %>%
  pivot_longer(cols = all_of(metabolitos_graficos),
               names_to = "Metabolite",
               values_to = "Log2Abundance")

# Convertimos la columna 'Age' a factor para facilitar la visualización de los datos
data_graficos_long$Age <- factor(data_graficos_long$Age)

# Creamos los gráficos de caja y bigotes
plot1 <- ggplot(data_graficos_long, aes(x = Study.Group, y = Log2Abundance, fill = Study.Group)) +
  geom_boxplot(outlier.colour = "grey50", outlier.size = 0.5) +
  facet_wrap(~ Metabolite, scales = "free_y", ncol = 3) + 
  labs(title = "Comparación de metabolitos por alimentación",
       x = "Grupo de Estudio",
       y = "Abundancia") +
  theme_bw() +
  theme(axis.text.x = element_blank())

print(plot1)

plot2 <- ggplot(data_graficos_long, aes(x = Age, y = Log2Abundance, fill = Age)) +
  geom_boxplot(outlier.colour = "grey50", outlier.size = 0.5) +
  facet_wrap(~ Metabolite, scales = "free_y", ncol = 3) + 
  labs(title = "Comparación de metabolitos por edad",
       x = "Edad",
       y = "Abundancia") +
  theme_bw()+
  theme(axis.text.x = element_blank())

print(plot2)
```

### Interpretación biológica

#### PCA Score Plot por Grupo y Tiempo

En este gráfico se muestra como se distribuyen las muestras según su
perfil metabolómico. En el se muestra un solapamiento de casi todas las
elipses, siendo relevante la distribución de los grupos de estudio. El
grupo BF podemos observarlo en la parte superior del gráfico, mientras
que los grupos EF y SF se agrupan en la parte inferior del gráfico, muy
mezclado.

Esto puede demostrar que los bebéss alimentados con leche materna y los
alimentados con fórmula a a pesar de que la fórmula este suplementada,
en los primeros meses tienen un metaboloma fecal muy diferente, y con el
paso de los mese pareciéndose mas entre sí.

#### PCA Score Plot por Alimentación

En este gráfico se muestran como se distribuyen as muestras según su
alimentación. Podemos observar como todas las elipses están solapadas
entre sí, diferenciando el tamaño de la elipse roja (2 meses), la cual
es grande, mientras que la elipse de 12 meses es más compacta y pequeña,
lo que nos puede decir que la población es mas homogénea. Esto concuerda
con el articulo ya que los bebés a los 12 meses no tienen grandes
diferencias en el microbioma intestinal.

#### PCA Score Plot por Edad

En este gráfico se muestran como se distribuyen según la edad de los
bebéss agrupando todas las dietas, en el se puede observar como todas
las elipses están solapadas entre sí, destacando como cambia el perfil
metabolomico a lo largo del primer año de vida. Viendo que con 2 meses
los datos se agrupan a la derecha del gráfico, ocupando gran parte del
dentro, mientras que a los 12 meses, los datos se agrupan mas hacia
abajo del gráfico y están mas juntos.

#### Metabolitos que más contribuyen a PC1 y PC2

En este gráfico se muestran cuales son los principales metabolitos que
más contribuyen en cada Componente Principal. Dichos metabolitos están
relacionados con la dieta del bebé a lo largo de su primer año de vida.

#### Comparación de metabolitos por grupo de estudio y por edad

En estos gráficos comparamos las cantidades de aminoacidos en las
distintas dietas y edad que se muestran en el estudio.

En ellos se puede interpretar como el butirato, el isobutirato y el
isovalerato tienen una tendencia positiva con la edad, siendo el nivel
más bajo a los 2 meses y creciendo hasta alcanzar su maximo a los 12
meses. En este grupo de metabolitos tambien podemos observar como el
paso del tiempo es mucho mas relevante para el aumento de sus
oncentraciones que el tipo de suplementacion con comida de la fórmula o
la leche materna en los meses intermedios (4-6 meses). Esto concuerda
con la maduración del microbioma.

Mientras que, en metabolitos como el lactato y el succinato se muestra
una tendencia descendente con la edad, siendo los niveles más altos a
los 2 meses y los niveles más bajos a los 12 meses. En el caso del
succinato si que se aprecia nivel un poco mas bajos con la
suplementacion con comida de la fórmula o la leche materna en los meses
intermedios (4-6 meses). Esto tambien confirma el descenso de los
procesos de fermentación temprana, para dar paso a mejores digestiones
de los bebés.

### Referencias:

-   Alboukadel. (2018, noviembre 12). How to Customize GGPLot Axis Ticks
    for Great Visualization. *Datanovia*.
    <https://www.datanovia.com/en/blog/ggplot-axis-ticks-set-and-rotate-text-labels/>

-   Bakker, J. D. (2024). *PCA*.
    <https://uw.pressbooks.pub/appliedmultivariatestatistics/chapter/pca/>

-   Bobbitt, Z. (2022, marzo 23). *How to Use pivot_longer() in R*.
    Statology. <https://www.statology.org/pivot_longer-in-r/>

-   Carmona, A. S. y F. (2024, octubre 23). *Casos y Ejemplos de
    Análisis Multivariante con R*.
    <https://aspteaching.github.io/AMVCasos/#an%C3%A1lisis-de-componentes-principales>

-   Gabriel, K. R. (1971). The biplot graphic display of matrices with
    application to principal component analysis. *Biometrika*, *58*(3),
    453-467. <https://doi.org/10.1093/biomet/58.3.453>

-   He, X., Parenti, M., Grip, T., Lönnerdal, B., Timby, N., Domellöf,
    M., Hernell, O., & Slupsky, C. M. (2019). Fecal microbiome and
    metabolome of infants fed bovine MFGM supplemented formula or
    standard formula with breast-fed infants as reference: A randomized
    controlled trial. *Scientific Reports*, *9*, 11589.
    <https://doi.org/10.1038/s41598-019-47953-4>

-   *PCAtools*. (s. f.). Bioconductor. Recuperado 2 de abril de 2025, de
    <http://bioconductor.org/packages/PCAtools/>

-   *PCAtools: Everything Principal Component Analysis*. (s. f.).
    Recuperado 2 de abril de 2025, de
    <https://www.bioconductor.org/packages/release/bioc/vignettes/PCAtools/inst/doc/PCAtools.html>

-   *PCAtools package—RDocumentation*. (s. f.). Recuperado 2 de abril de
    2025, de
    <https://www.rdocumentation.org/packages/PCAtools/versions/1.99.4>

-   *Principal Component Analysis*. (s. f.). Recuperado 2 de abril de
    2025, de <https://masedki.github.io/enseignements/pca.html>

-   *Rbind() and cbind() functions in R*. (2023, noviembre 19). RCODER.
    <https://r-coder.com/rbind-cbind-r/>

-   Río, F. M. del. (s. f.). *Tema 8 Tipos de datos: Data frames \|
    Programación con R*. Recuperado 2 de abril de 2025, de
    <https://www4.ujaen.es/~fmartin/R/tipos-de-datos-data-frames.html>

-   *RPubs—Series de tiempo con el paquete ggplot2*. (s. f.). Recuperado
    2 de abril de 2025, de <https://rpubs.com/profe_ferro/1048518>

-   *screeplot function—RDocumentation*. (s. f.). Recuperado 2 de abril
    de 2025, de
    <https://www.rdocumentation.org/packages/PCAtools/versions/2.5.13/topics/screeplot>
