---
title: "data-PEC1"
author: "Elena Vicario Rubio"
date: "2025-04-01"
output: html_document
---

```{r setup, include=FALSE}
knitr::opts_chunk$set(echo = TRUE)
```

Creacion del SummarizedExperiment

```{r}
# Importamos las librerías
library(SummarizedExperiment)
library(readr)   
library(dplyr)
library(tibble)
library(S4Vectors)

## Creamos las rutas a tus archivos
assay_data <- "data/mtb.tsv"
sample_md <- "data/metadata.tsv"
feature_data <- "data/mtb.map.tsv"
SummarizedExperiment_PEC1 <- "data/SummarizedExperiment_PEC1.Rda"

# Cargamos los datos del Assay
assay_data_crudo <- read_tsv(assay_data, show_col_types = FALSE)
head(assay_data_crudo[, 1:6])

## Convertimos en una matriz de datos con los nombres de las muestras
sample_ids <- assay_data_crudo[[1]]
assay_matriz <- as.matrix(assay_data_crudo[, -1])
rownames(assay_matriz) <- sample_ids

## Transponemos los metabolitos en filas y las muestras en columnas
assay_matriz_metabolitos_filas <- t(assay_matriz)

# Cargamos los datos del colData
sample_md_crudo <- read_tsv(sample_md, show_col_types = FALSE)

## Nos aseguramos de que no haya duplicados, convertimos la columna sample y a dataframe con s4vectors
sample_md_meta <- sample_md_crudo %>%
  distinct(Sample, .keep_all = TRUE) %>%
  column_to_rownames("Sample") %>%
  DataFrame()

# Cargamos los datos del rowData
feature_data_crudo <- read_tsv(feature_data, show_col_types = FALSE)

## Nos aseguramos de que no haya duplicados, convertimos la columna compound y a dataframe con s4vectors
feature_data_meta <- feature_data_crudo %>%
  distinct(Compound, .keep_all = TRUE) %>%
  column_to_rownames("Compound") %>%
  DataFrame()

# Nos aseguramos que hemos convertido bien los dataframe
muestras <- intersect(colnames(assay_matriz_metabolitos_filas), rownames(sample_md_meta))
features <- intersect(rownames(assay_matriz_metabolitos_filas), rownames(feature_data_meta))

## Reordenamos la matriz
assay_final <- assay_matriz_metabolitos_filas[features, muestras]
colData_final <- sample_md_meta[muestras, ]
rowData_final <- feature_data_meta[features, ]

# Creamos el objeto SummarizedExperiment
se <- SummarizedExperiment(
  assays = list(counts = assay_final),
  colData = colData_final,
  rowData = rowData_final)

# Exploramos el SummarizedExperiment
se
dim(se)
assayNames(se)
head(colData(se))
head(rowData(se))

# Guardamos el SummarizedExperiment
save(se, file = SummarizedExperiment_PEC1)
```

### Referencias:

-   *An Overview of the S4Vectors package*. (s. f.). Recuperado 1 de abril de 2025, de <https://bioconductor.org/packages/release/bioc/vignettes/S4Vectors/inst/doc/S4VectorsOverview.html>

-   *Borenstein-lab microbiome-metabolome-curated-data*. (s. f.). GitHub. Recuperado 1 de abril de 2025, de <https://github.com/borenstein-lab/microbiome-metabolome-curated-data/wiki/Home>

-   *Data types in R*. (2020, abril 18). RCODER. <https://r-coder.com/data-types-r/>

-   *intersect function—RDocumentation*. (s. f.). Recuperado 1 de abril de 2025, de <https://www.rdocumentation.org/packages/prob/versions/1.0-1/topics/intersect>

-   *Keep distinct/unique rows—Distinct*. (s. f.). Recuperado 1 de abril de 2025, de <https://dplyr.tidyverse.org/reference/distinct.html>

-   *Operaciones con matrices en R*. (2020, septiembre 20). RCODER. <https://r-coder.com/operaciones-matrices-r/>

-   *Read a delimited file (including CSV and TSV) into a tibble—Read_delim • readr*. (s. f.). Recuperado 1 de abril de 2025, de <https://readr.tidyverse.org/reference/read_delim.html>

-   *Read Rectangular Text Data*. (s. f.). Recuperado 1 de abril de 2025, de <https://readr.tidyverse.org/>

-   *S4Vectors*. (s. f.). Bioconductor. Recuperado 1 de abril de 2025, de <http://bioconductor.org/packages/S4Vectors/>

-   *Simple Data Frames*. (s. f.). Recuperado 1 de abril de 2025, de <https://tibble.tidyverse.org/>

-   *SummarizedExperiment*. (s. f.). Bioconductor. Recuperado 1 de abril de 2025, de <http://bioconductor.org/packages/SummarizedExperiment/>

-   *SummarizedExperiment for Coordinating Experimental Assays, Samples, and Regions of Interest*. (s. f.). Recuperado 1 de abril de 2025, de <https://www.bioconductor.org/packages/devel/bioc/vignettes/SummarizedExperiment/inst/doc/SummarizedExperiment.html>
